【裁判字號】    98,重附民上更(一),1
【裁判日期】    990104
【裁判案由】    違反著作權法
【裁判全文】
智慧財產法院刑事附帶民事判決
                             98年度重附民上更(一)字第1號
上  訴  人  碩葳國際股份有限公司
法定代理人  甲○○
訴訟代理人  李富祥 律師
被上訴人    乙○○
訴訟代理人  黃勃叡 律師
            陳鄭權 律師
上列當事人因被上訴人乙○○違反著作權法之刑事附帶民事訴訟
事件，上訴人不服臺灣板橋地方法院96年度重附民字第21號，中
華民國97年6 月10日第一審刑事附帶民訴判決，提起上訴，經本
院判決後，經最高法院第一次發回更審，本院判決如下：
    主  文
原判決關於乙○○部分撤銷。
上訴人關於乙○○部分之訴及假執行之聲請均駁回。
    事實及理由
壹、程序方面：
  (一)上訴人之法定代理人原為蔡騏遠，於97年5 月15日變更為甲
    ○○，此有上訴人公司登記資料附卷可稽（見本院更審前卷
    第177 頁），則原法定代理人蔡騏遠之代理權消滅，惟上訴
    人於同年4 月10日起訴時即委任葉人彰為訴訟代理人，並授
    與特別代理權（見原審卷第10頁），故原法定代理人蔡騏遠
    之代理權雖因卸任而消滅，依刑事訴訟法第491 條第5 款準
    用民事訴訟法第173 條本文規定，原審之訴訟程序並不因而
    當然停止，原審亦未依同法第173 條但書規定，裁定停止其
    訴訟程序，而於同年6 月9 日判決（見原審卷第11至12頁）
    ，且於同年6 月20日、25日將判決正本送達訴訟代理人葉人
    彰（見原審卷第24至25頁），復經現任法定代理人甲○○於
    同年6 月26日提起上訴之同時，聲明承受訴訟（見原審卷第
    10頁，本院更審前卷第3 頁），是本件並無同法第177 條第
    3 項所定「訴訟程序於裁判送達後當然停止」之情形，而應
    由本院審酌本件承受訴訟之聲明。經核其聲明於法並無不合
    ，應予准許，合先敘明。
  (二)按於第二審為訴之變更、追加或提起反訴，非經他造同意，
    不得為之；但擴張或減縮應受判決事項之聲明者，不在此限
    ，民事訴訟法第446 條第1 項、第255 條第1 項第3 款定有
    明文。本件上訴人於本院98年6 月9 日準備程序聲明請求：
    (一)原判決廢棄。(二)被上訴人應連帶給付上訴人919 萬9,606
    元及自起訴狀繕本送達翌日起至清償日止，按年息百分之5
    計算之利息。(三)訴訟費用由被上訴人負擔。(四)上訴人願供擔
    保，請准宣告假執行。然於98年7 月13日刑事附帶民事辯論
    意旨狀，上訴擴張聲明請求為：(一)原判決廢棄。(二)被上訴人
    應連帶給付上訴人945 萬3,500 元及自起訴狀繕本送達翌日
    起至清償日止，按年息百分之5 計算之利息。(三)訴訟費用由
    被上訴人負擔。(四)上訴人願供擔保請准宣告假執行。依前揭
    規定，上訴人所為之擴張上訴聲明，應予准許。
貳、實體部分：
一、上訴人上訴主張：
  (一)被上訴人乙○○為霓虹電腦資訊股份有限公司（下稱霓虹公
    司）負責人（霓虹公司部分業經最高法院駁回上訴人之上訴
    而確定），明知上訴人碩葳科技股份有限公司（下稱碩葳公
    司）生產之數位監控系統產品內所配置之操作軟體（該軟體
    係預先安裝於Disk On Module模組中，再搭配影像擷取卡銷
    售），為上訴人所研發創作享有著作權之電腦程式著作（下
    稱系爭軟體），未經上訴人之同意，不得擅自以重製方式或
    移轉所有權之方法散布重製物而侵害他人之著作財產權，為
    意圖銷售營利，竟基於侵害他人著作財產權之犯意，擅自在
    霓虹公司內，將上開數位監控系統操作電腦軟體重製於Disk
    On Module 模組中搭配產品販售，以此方法侵害著作財產權
    。嗣於民國94年4 月14日，霓虹電腦資訊有限公司（下稱霓
    虹公司）欲出貨乙批數位監控系統產品與不知情之訴外人利
    凌企業股份有限公司（下稱利凌公司），為上訴人發現該數
    位監控系統產品內影像擷取卡未貼有上訴人授權證明之易碎
    防偽貼紙，卻安裝有上訴人享有著作權之上開電腦程式著作
    。被上訴人侵害上訴人有關數位監視系統軟體之著作權，上
    訴人依著作權法第88條第1 項前段規定，自得請求損害賠償
    。被上訴人侵權之軟體套數為2,701 套（2,500 ＋181 ＋20
    ）。
  (二)得請求賠償金額說明如下：
  1.以目前所知霓虹公司未經碩葳公司授權使用的系爭軟體套數
    為2,701 套，每套軟體使用費為3,500 元，上訴人得請求賠
    償之金額為9,453,500 元。
  2.上訴人認為被上訴人因違法重製之侵害行為使用系爭軟體，
    並獲得免支付每套軟體使用費3,500 元代價之利益，以著作
    權法第88條第2 項第2 款為請求，被上訴人應給付9,453,50
    0 元（3,500 元×2,701 ）。若認本件實際損害額不易證明
    ，依著作權法第88條第3 項規定，被上訴人係故意為損害行
    為等情形，酌定賠償額。
  (三)並聲明：(1)原判決廢棄。(2)被上訴人應給付上訴人945 萬3,
    500 元及自起訴狀繕本送達翌日起至清償日止，按年息百分
    之5 計算之利息。(3)訴訟費用由被上訴人負擔。(4)上訴人願
    供擔保請宣告准予假執行。
二、被上訴人則以：
  (一)本件數位錄影系統軟體，係由被上訴人乙○○與上訴人碩葳
    公司共同開發，被上訴人當然有權使用系爭數位錄影系統軟
    體。而霓虹公司所銷售之影像捕捉卡，係委託訴外人凌華公
    司設計代工生產影像捕捉卡，其上未含有任何屬於上訴人之
    智慧財產權資料，上訴人所指內容顯與事實不符。
  (二)霓虹公司與上訴人共同開發數位監視系統軟體，因上訴人在
    虧損狀態，故被上訴人霓虹公司始會出借電腦設備予上訴人
    ，且上訴人開立的發票是作為上訴人的業績使用，故上訴人
    並沒有按發票之內容出貨，上訴人發票之內容軟體單價始有
    差異。
  (三)上訴人所提出之訂購單、借貨單、影像擷取卡流量表等影本
    ，其交易品項分別為「NC-P4 Capture CARD」、「CPLD」或
    「影像影像擷取卡」，均與數位監視錄影系統DOM 中所存放
    之系爭軟體無關，且霓虹公司出貨給其他公司之影像擷取卡
    ，均係霓虹公司之影像擷取卡，碩葳公司自須證明被上訴人
    實際非法銷售系爭軟體之數量。再者上訴人主張依著作權法
    第88條第2 項請求，然上訴人仍須證明侵害人侵害行為所得
    之全部收入為其所得利益，惟依上訴人之計算方式，皆係估
    算，上訴人從未具體證明被上訴人究於何時、何地非法銷售
    系爭軟體，且系爭軟體使用費3,500 元，係上訴人自行估算
    ，無法作為計算標準。
  (四)並聲明：(1)上訴駁回。(2)如受不利益之判決，願供擔保請准
    宣告免予假執行。(3)上訴費用由上訴人負擔。
三、本院得心證之理由：
  (一)按附帶民事訴訟除刑事訴訟法第9 編有特別規定外，準用關
    於刑事訴訟之規定，但經移送或發回、發交於民事庭後，應
    適用民事訴訟法，刑事訴訟法第490 條定有明文。而關於附
    帶民事訴訟第二審訴訟程序及裁判，刑事訴訟法第9 編並無
    特別規定，故應準用關於刑事訴訟第3 編第2 章之規定。又
    附帶民事訴訟之第二審法院認為上訴有理由，或上訴雖無理
    由，而原判不當或違法者，應將原審判決經上訴之部分撤銷
    ，就該案件自為判決，刑事訴訟法第369 條第1 項前段定有
    明文。
  (二)次按審理智慧財產案件審理法第23條案件之附帶民事訴訟，
    認為原告之訴不合法，或刑事訴訟諭知無罪、免訴或不受理
    者，應以判決駁回之，同法第27條第1 項前段定有明文。惟
    智慧財產案件審理法係於97年7 月1 日施行，於該法施行前
    已繫屬並終結之智慧財產刑事附帶民事訴訟，其先前訴訟程
    序及裁判仍適用刑事訴訟法第487 條以下相關規定；而於該
    法施行前已繫屬、但尚未終結者，則依智慧財產案件審理法
    第37條第2 項規定，其後訴訟程序，由各該繫屬法院依該法
    之規定終結之。
  (三)原審就被上訴人乙○○被訴違反著作權法之刑事訴訟（臺灣
    板橋地方法院96年度易字第593 號），於97年6 月9 日判決
    被上訴人無罪，同時依刑事訴訟法第503 條第1 項前段規定
    ，就本件附帶民事訴訟，判決駁回上訴人之訴。然上訴人之
    法定代理人已於同年5 月15日變更，雖因上訴人業已委任具
    特別代理權之訴訟代理人，原審之訴訟程序並無當然停止，
    惟於新任法定代理人依法聲明承受訴訟之前，上訴人未經合
    法代理，其訴訟能力有所欠缺，原審未予詳加審查，就此遽
    為判決駁回上訴人之訴，顯違背訴訟法之規定。上訴人指摘
    原審判決不當，雖無理由，惟原審判決既有上開違法之處，
    自應由本院予以撤銷改判。
  (四)查檢察官就上開被上訴人乙○○違反著作權法之刑事案件提
    起上訴，經本院以98年度刑智上更（一）字第18號刑事判決
    駁回其上訴，維持被上訴人乙○○無罪之判決。從而，依智
    慧財產案件審理法第27條第1 項前段規定，上訴人請求撤銷
    （上訴人誤載為「廢棄」）原判決，且請求被上訴人連帶給
    付9,453,500 元及法定遲延利息，並聲請假執行之宣告，均
    無理由，應予駁回。
據上論結，應依智慧財產案件審理法第27條第1 項前段、刑事訴
訟法第490 條前段、第369 條第1 項前段，判決如主文。
中    華    民    國    99    年     1    月    4     日
                    智慧財產法院第一庭
                          審判長法  官  李得灶
                                法  官  汪漢卿
                                法  官  王俊雄
以上正本係照原本作成。
如對本判決上訴，須於判決送達後10日之不變期間內，向本院提
出上訴狀。
本判決非對於刑事訴訟之判決有上訴時不得上訴。
中    華    民    國    99    年     1    月    4     日
                                書記官  王英傑


司法院資訊處製作；財團法人民間司法改革基金會備份。
